ACORDAO-COMPLETO-2484624

ACÓRDÃO 12488/2021 ATA 32/2021 - SEGUNDA CÂMARA

VISTOS, relatados e discutidos estes autos de tomada de contas especial instaurada pela Funasa em desfavor de Carlos Mário Pereira, prefeito do Município de Francisco Dumont - MG na gestão 2013-2016, em razão da execução parcial do objeto e da falta de alcance dos objetivos do Termo de Compromisso TC/PAC 0881/09, que visava a execução de ações de melhoria habitacional, com o propósito de fomentar o controle da Doença de Chagas;
ACORDAM os Ministros do Tribunal de Contas da União, reunidos em sessão da Segunda Câmara, ante as razões expostas pelo Relator, em: 
9.1. com fundamento nos arts. 1º, inciso I, 16, inciso III, alíneas "b" e "c", e 19, da Lei 8.443/1992, julgar irregulares as contas de Carlos Mário Pereira e do Município de Francisco Dumont - MG, condenando-os ao pagamento dos débitos abaixo-transcritos, atualizados monetariamente e acrescidos dos juros de mora devidos, calculados desde as datas de ocorrência indicadas até sua efetiva quitação, na forma da legislação vigente, fixando o prazo de 15  (quinze)  dias, a contar do recebimento da notificação, para que seja comprovado, perante este Tribunal, o recolhimento da quantia ao Tesouro Nacional, nos termos do art. 23, inciso III, alínea "a", da referida Lei, c/c o art. 214, inciso III, alínea "a", do Regimento Interno do TCU:
9.1.1. Responsável individual: Carlos Mário Pereira (CPF: XXX.107.916-XX) :
	Data de Ocorrência
	Valor Histórico (R$) 

	05/04/2013
	16.788,54

	06/06/2013
	158,01

	20/06/2013
	679,66

9.1.2. Responsável individual: Município de Francisco Dumont/MG (CNPJ: 16.885.485/00018) :
	Data de Ocorrência
	Valor Histórico (R$) 

	12/02/2019
	99.995,55

9.2. com fundamento no art. 57 da Lei 8.443/1992, aplicar a Carlos Mário Pereira multa no valor de R$ 2.000,00 (dois mil reais) , atualizado monetariamente desde a data do presente acórdão até a do efetivo recolhimento, se for pago após o vencimento, na forma da legislação vigente, fixando o prazo de 15 (quinze)  dias, a contar do recebimento da notificação, para que seja comprovado, perante este Tribunal, o recolhimento da quantia ao Tesouro Nacional, nos termos do art. 23, inciso III, alínea "a", da referida Lei, c/c o art. 214, inciso III, alínea "a", do Regimento Interno do TCU; 
9.3. com fundamento no art. 26 da Lei 8.443/1992, autorizar, se requerido, o pagamento da importância devida em até 36 (trinta e seis) parcelas mensais e consecutivas, fixando o prazo de 15 (quinze) dias, a contar do recebimento da notificação, para que seja comprovado, perante este Tribunal, o recolhimento da primeira parcela, e de 30 (trinta)  dias, a contar da parcela anterior, para que seja comprovado o recolhimento das demais parcelas, devendo incidir sobre cada valor mensal os devidos acréscimos legais, na forma prevista na legislação vigente, além de alertar que a falta de comprovação do recolhimento de qualquer parcela importará no vencimento antecipado do saldo devedor, nos termos do art. 217 do Regimento Interno do TCU; 
9.4. com fundamento no art. 28 da Lei 8.443/1992, autorizar, desde logo, a cobrança judicial das dívidas, caso não atendida a notificação; 
9.5. com fundamento no art. 16, § 3º, da Lei 8.443/1992, c/c art. 209, § 7º, do Regimento Interno do TCU, remeter cópia deste acórdão à Procuradoria da República em Minas Gerais, para adoção das medidas que entender cabíveis; 
9.6. dar ciência deste acórdão à Fundação Nacional de Saúde e aos responsáveis.

Tomada de contas especial (TCE) instaurada pela Funasa em razão da não comprovação da boa e regular aplicação dos recursos repassados por meio do Termo de Compromisso TC/PAC 0881/09, no valor histórico de  s R$ 164.948,45, cujo objeto foi a execução de ações voltadas à melhoria habitacional, com o propósito de fomentar o controle da doença de Chagas.

Segunda Câmara

Município de Francisco Dumont - MG e Fundação Nacional de Saúde.

3. Responsáveis:
Carlos Mário Pereira (XXX.107.916-XX); Prefeitura Municipal de Francisco Dumont - MG (16.885.485/0001-88).

13.1. Ministros presentes: Augusto Nardes (na Presidência), Aroldo Cedraz, Raimundo Carreiro e Bruno Dantas (Relator).
13.2. Ministros-Substitutos presentes: Marcos Bemquerer Costa e André Luís de Carvalho.

BRUNO DANTAS

Por registrar as principais ocorrências dos autos até o momento, resumindo os fundamentos das peças acostadas, adoto como relatório, com os ajustes necessários, a instrução da secretaria responsável pela análise do processo (peça 127) , que contou com a anuência do corpo diretivo da unidade (peças 128-129)  e do Ministério Público junto ao TCU (peça 130) : 
"INTRODUÇÃO
1. Cuidam os autos de tomada de contas especial instaurada pela Fundação Nacional de Saúde em desfavor de Carlos Mário Pereira (CPF: XXX.107.916-XX) , prefeito de Francisco Dumont/MG (gestão: 2013-2016) , em razão da não comprovação da boa e regular aplicação dos recursos repassados por meio do Termo de Compromisso TC/PAC 0881/09 (Siafi 658123) , que tinha por objeto a execução de ações voltadas à melhoria habitacional para controle da doença de chagas no aludido município, no âmbito do PAC/2009.
HISTÓRICO
2. Para a execução do ajuste, foram previstos R$ 164.948,45, sendo R$ 160.000,00 a cargo da União e R$ 4.948,45 a título de contrapartida a ser aportada pelo município. Do valor total de recursos federais previsto, foi descentralizado somente o montante de R$ 80.000,00, por intermédio de ordem bancária emitida em abril de 2012 (peça 76) .
3. Em visita técnica realizada para a verificação da execução do objeto do ajuste - cujo resultado foi consignado no Relatório 3, constante da peça 29 - a Funasa constatou que a obra havia atingido somente 10,70% de execução física. Além disso, no relatório de TCE, o tomador de contas informou que a parcela do objeto que havia sido executada não possuía etapa útil.
4. Nada obstante a assinatura do TC/PAC 0881/09 e o único repasse realizado pela Funasa (no valor de R$ 80.000,00) terem ocorrido no exercício de 2012, ou seja, ainda durante o mandato do prefeito antecessor, os recursos federais foram integralmente movimentados a partir de 2013, já na gestão do Sr. Carlos Mário Pereira, conforme evidencia o documento bancário constante dos autos (peça 77, p. 16 e 18) . 
5. No relatório de TCE, a entidade concedente concluiu pela ocorrência de dano ao erário no valor original de R$ 80.000,00, correspondente à integralidade dos recursos federais descentralizados, sob a responsabilidade do Sr. Carlos Mário Pereira, prefeito municipal na gestão de 2013 a 2016 (peça 80) .
6. No âmbito do TCU, foi promovida a citação do Sr. Carlos Mário Pereira, para que se manifestasse acerca da execução parcial das obras e do não alcance dos objetivos estipulados no TC/PAC 0881/09, assim como do município beneficiário, em razão de não ter efetuado a devolução do saldo que remanesceu na conta específica da avença (peças 91 e 96 a 98) . Somente o ex-prefeito se manifestou acerca das irregularidades que lhe foram atribuídas.
7. Conforme destacado na instrução lançada à peça 104, caberia ao Sr. Carlos Mário Pereira retomar e dar continuidade às obras que haviam sido paralisadas, o que, segundo restou caracterizado, o gestor não cumpriu. 
8. Como salientado no exame técnico realizado na oportunidade, no âmbito de suas alegações de defesa, o Sr. Carlos Mário Pereira limitou-se a apresentar argumentos que, em regra, visaram eximir sua responsabilidade, não tendo sido apresentado qualquer elemento apto a descaracterizar a irregularidade acerca da qual foi instado a se manifestar, concernente à sua inércia em adotar as medidas necessárias para a completa execução do objeto e o consequente alcance dos objetivos definidos no TC/PAC 0881/09.
9. Após efetuar a análise dos elementos de defesa apresentados, esta Secex/TCE propôs, em pronunciamentos uníssonos: a) rejeitar a defesa do Sr. Carlos Mário Pereira; b) julgar irregulares as contas do município (revel) e do ex-prefeito e condená-los ao ressarcimento do débito nos valores de R$ 99.995,55 e de R$ 17.626,21, respectivamente; e c) aplicar ao Sr. Carlos Mário Pereira a multa prevista no art. 57 da Lei 8.443/1992.
10. Ao se pronunciar no feito, o Ministério Público junto ao Tribunal, em parecer da lavra do Procurador Sérgio Ricardo Costa Caribé (peça 107) , manifestou-se de acordo com a unidade técnica em relação à responsabilização do Sr. Carlos Mário Pereira dos Santos e do Município de Francisco Dumont/MG pelos débitos que lhes foram imputados. Não obstante, o Parquet junto ao TCU discordou da proposta de imediata condenação em débito do ente municipal, sem lhe fosse concedido novo e improrrogável prazo para recolher o montante devido.
11. Na sequência, o Tribunal proferiu o Acórdão 13348/2020-TCU-Primeira Câmara, por meio do qual esta Corte de Contas decidiu, verbis:
9.1. considerar o município de Francisco Dumont/MG revel, para todos os efeitos, dando-se prosseguimento ao processo, nos termos do art. 12, § 3º, da Lei 8.443/1992; 
9.2. fixar novo e improrrogável prazo de 15 (quinze) dias, com fundamento no art. 202, § 3º, do RITCU, a contar da notificação, para que o município de Francisco Dumont/MG efetue e comprove, perante este Tribunal, o recolhimento da quantia abaixo indicada aos cofres do Tesouro Nacional, atualizada monetariamente desde a data de ocorrência indicada até a data do efetivo recolhimento, na forma prevista na legislação em vigor: 
	Data de Ocorrência
	Valor Histórico (R$) 
	Identificador da Parcela

	12/02/2019
	99.995,55
	Débito

9.3. informar ao município de Francisco Dumont/MG que a liquidação tempestiva do débito saneará o processo e permitirá que as contas do município sejam julgadas regulares com ressalva e lhe seja dada quitação, ao passo que a ausência dessa liquidação tempestiva acarretará o julgamento pela irregularidade das contas do ente federado, com imputação de débito, a ser atualizado monetariamente e acrescido de juros moratórios; e 
9.4. findo o prazo fixado ao município de Francisco Dumont/MG para a devolução dos recursos, retornar os autos ao gabinete do relator para que seja dado seguimento ao julgamento das contas do município, conforme exposto no subitem anterior, e das contas de Carlos Mário Pereira.
12.  Em cumprimento ao Acórdão 13348/2020-TCU-Primeira Câmara, o Município de Francisco Dumont/MG foi notificado sobre a decisão do TCU (peças 121 e 123) , tendo apresentado a manifestação constante da peça 125 em retorno.
EXAME TÉCNICO
13. O Município de Francisco Dumont/MG manifestou-se por meio de advogado regularmente constituído (peça 125) em retorno à notificação expedida pelo TCU acerca da decisão proferida no âmbito do Acórdão 13348/2020-TCU-Primeira Câmara.
14. Nesta oportunidade, a manifestação do aludido ente subnacional é no sentido de que: i)  não foi notificado ou citado para se defender ou se manifestar nesta TCE; ii) o município está sendo notificado para efetuar devolução de recursos sem ter sido apontada irregularidade; iii)  as irregularidades apuradas nesta TCE são de responsabilidade exclusiva do prefeito Carlos Mário Pereira; iv)  a devolução do saldo remanescente deveria ter sido providenciada pelo prefeito Carlos Mário Pereira; v) está procedendo ao levantamento sobre a conta corrente específica e sobre eventual saldo remanescente da conta investimento; vi) promoverá o recolhimento de eventual saldo remanescente em consonância com as orientações deste TCU.
15. Ao final, requer a extinção desta TCE em face do Município de Francisco Dumont/MG, bem como a aprovação das contas atinentes ao aludido ente federado e, por fim, a responsabilização exclusiva do Sr. Carlos Mário Pereira pelas irregularidades apuradas.
Análise 
16. Improcede a alegação de cerceamento de defesa, conforme faz prova o aviso de recebimento de notificação lançado à peça 98. A propósito, convém salientar que a questão foi objeto de considerações no âmbito da instrução à peça 104, tendo sido pontuado que a citação do ente federado se deu em endereço proveniente de pesquisas realizadas pelo Tribunal no sistema CNPJ da Receita Federal (peça 95) , e com entrega realizada nesse endereço em 30/03/2020. 
17. Além disso, verifica-se que a manifestação ora apresentada pelo município ocorreu em resposta à notificação enviada para o mesmo endereço (peça 122) , de modo que resta incontroverso que a revelia declarada pelo Acórdão 13348/2020-TCU-Primeira Câmara resultou não de falhas processuais atribuíveis ao Tribunal, mas meramente da deliberada intenção do ente de se manter em silêncio.
18. Superada esta preliminar, verifica-se que também improcede a alegação de que não foi apontada irregularidade em relação ao ente. Com efeito, de acordo com a cláusula quarta, alínea 'e', do instrumento de ajuste (peça 9, p. 2) , 'o compromitente encontra-se ciente da obrigação de restituição à Conta Única do Tesouro Nacional de eventual saldo de recursos, inclusive os provenientes das receitas obtidas em aplicações financeiras, na data de conclusão ou da extinção deste Termo de Compromisso' (grifos acrescidos) .
19. Bem se vê que é irregular a retenção dos aludidos valores pelo ente após a conclusão ou extinção da avença, tendo havido específica referência a este ponto no âmbito da instrução precedente (item 12 da peça 104) , não sendo demais pontuar, conforme redação do disposto na referida cláusula, que a obrigação pela providência em destaque é do compromitente.
20. Enfim, verifica-se que escoou em 23/03/2021 o prazo limite para o cumprimento da determinação constante no item 9.2 do Acórdão 13348/2020-TCU-Primeira Câmara, sem que tenha sido comprovado perante o Tribunal o recolhimento da quantia devida.
21. Em vista da ausência da liquidação tempestiva do débito, e em face do alerta constante do item 9.3 do Acórdão 13348/2020-TCU-Primeira Câmara, será proposto o julgamento pela irregularidade das contas do ente federado, com imputação do débito, a ser atualizado monetariamente e acrescido de juros moratórios.
22. Será, ainda, reiterada a proposta para o julgamento das contas do Sr. Carlos Mário Pereira, em linha com as conclusões e encaminhamento consignados à peça 104, tendo em vista diferimento da aludida providência por ocasião da prolação do Acórdão 13348/2020-TCU-Primeira Câmara.
CONCLUSÃO
23. Em face da análise promovida na seção 'Exame Técnico', verifica-se que o Município de Francisco Dumont/MG não comprovou o recolhimento da quantia especificada no item 9.2 do Acórdão 13348/2020-TCU-Primeira Câmara no prazo fixado no aludido item, devendo, em consequência, ter suas contas julgadas irregulares, com imputação do débito devido.
24. Verifica-se, também, oportuno reiterar a proposta para o julgamento na presente oportunidade das contas do Sr. Carlos Mário Pereira, em razão do diferimento de tal providência quando da prolação do Acórdão 13348/2020-TCU-Primeira Câmara.
25. Constata-se que não houve a prescrição da pretensão punitiva, conforme análise já realizada.
26. Registre-se enfim, que, em se tratando de recursos do Programa de Aceleração do Crescimento - PAC, o cofre credor da dívida é o Tesouro Nacional, nos termos do art. 6º, § 2º, da Lei nº 11.578/2007, que dispõe sobre a transferência obrigatória de recursos financeiros para a execução pelos Estados, Distrito Federal e Municípios de ações do Programa de Aceleração do Crescimento - PAC.
PROPOSTA DE ENCAMINHAMENTO
27. Diante do exposto, submetemos os autos à consideração superior, propondo ao Tribunal:
a) rejeitar as alegações de defesa apresentadas pelo Sr. Carlos Mário Pereira (CPF: XXX.107.916-XX) e pelo Município de Francisco Dumont/MG (CNPJ 16.885.485/0001-8) ; 
b) julgar irregulares as contas do Sr. Carlos Mário Pereira (CPF: XXX.107.916-XX) e do Município de Francisco Dumont/MG (CNPJ 16.885.485/0001-8) , nos termos dos arts. 1º, inciso I, 16, inciso III, alíneas 'b' e 'c', da Lei 8.443/1992, c/c os arts. 19 e 23, inciso III, da mesma Lei, e com os arts. 1º, inciso I, 209, incisos II e III, 210 e 214, inciso III, do Regimento Interno deste Tribunal, condenando-os ao pagamento das importâncias a seguir especificadas, atualizadas monetariamente e acrescidas dos juros de mora, calculadas a partir das datas discriminadas até a data da efetiva quitação do débito, fixando-lhes o prazo de 15 (quinze) dias, para que comprovem, perante o Tribunal, o recolhimento das referidas quantias aos cofres do Tesouro Nacional, nos termos do art. 23, inciso III, alínea 'a', da citada lei, c/c o art. 214, inciso III, alínea 'a', do Regimento Interno do TCU:
b.1) Responsável individual: Carlos Mário Pereira (CPF: XXX.107.916-XX) :
	Data de Ocorrência
	Valor Histórico (R$) 

	05/04/2013
	16.788,54

	06/06/2013
	158,01

	20/06/2013
	679,66

b.2) Responsável individual: Município de Francisco Dumont/MG (CNPJ: 16.885.485/00018) :
	Data de Ocorrência
	Valor Histórico (R$) 

	12/02/2019
	99.995,55

c) aplicar ao Sr. Carlos Mário Pereira (CPF: XXX.107.916-XX) a multa prevista no art. 57 da Lei 8.443/1992, c/c o art. 267 do Regimento Interno do TCU, fixando-lhe o prazo de 15 (quinze) dias, a contar da notificação, para que comprove, perante o Tribunal (art. 214, III, alínea 'a', do Regimento Interno do TCU) , o recolhimento da dívida aos cofres do Tesouro Nacional, atualizada monetariamente desde a data do acórdão que vier a ser proferido por este Tribunal até a do efetivo recolhimento, se paga após o vencimento, na forma da legislação em vigor;
d) autorizar, desde logo, a cobrança judicial das dívidas, caso não atendida a notificação, na forma do disposto no art. 28, inciso II, da Lei 8.443/1992;
e) autorizar também, desde logo, se requerido, com fundamento no art. 26, da Lei 8.443, de 1992, c/c o art. 217, §§ 1º e 2º do Regimento Interno do TCU, o parcelamento da (s) dívida (s) em até 36 parcelas, incidindo, sobre cada parcela, atualizada monetariamente, os correspondentes acréscimos legais, fixando-lhes o prazo de 15 (quinze) dias, a contar do recebimento da notificação, para comprovarem, perante o Tribunal, o recolhimento da primeira parcela, e de 30 (trinta) dias, a contar da parcela anterior, para comprovarem os recolhimentos das demais parcelas, devendo incidir, sobre cada valor mensal, atualizado monetariamente, os juros de mora devidos, no caso do débito, na forma prevista na legislação em vigor, alertando os responsáveis de que a falta de comprovação do recolhimento de qualquer parcela importará o vencimento antecipado do saldo devedor, nos termos do § 2º do art. 217 do Regimento Interno deste Tribunal; 
f) enviar cópia do Acórdão a ser prolatado à Procuradoria da República no Estado de Minas Gerais, nos termos do § 3º do art. 16 da Lei 8.443/1992, c/c o § 7º do art. 209 do Regimento Interno do TCU, para adoção das medidas cabíveis;
g) enviar cópia do Acórdão que vier a ser proferido ao Fundação Nacional de Saúde e aos responsáveis, para ciência;
h) informar à Procuradoria da República no Estado de Minas Gerais, à Fundação Nacional de Saúde e aos responsáveis que a presente deliberação, acompanhada do Relatório e do Voto que a fundamenta, está disponível para a consulta no endereço www.tcu.gov.br/acordaos, além de esclarecer que, caso requerido, o TCU poderá fornecer sem custos as correspondentes cópias, de forma impressa; e
i) informar à Procuradoria da República no Estado de Minas Gerais que, nos termos do parágrafo único do art. 62 da Resolução TCU 259/2014, os procuradores e membros do Ministério Público credenciados nesta Corte podem acessar os presentes autos de forma eletrônica e automática, ressalvados apenas os casos de eventuais peças classificadas como sigilosas, as quais requerem solicitação formal."
2.	O Ministério Público junto ao TCU, representado pelo Procurador Sérgio Ricardo Costa Caribé, corroborou a proposta da unidade instrutora, emitindo o seguinte parecer (peça 130) :
"11. Manifesto-me, desde logo, de acordo com a proposta de encaminhamento formulada pela unidade técnica.
12. Consoante sinalizou a Secex-TCE, não procede a alegação referente ao suposto prejuízo à ampla defesa. O Aviso de Recebimento (AR) juntado aos autos comprova que o Município de Francisco Dumont - MG foi regularmente citado por meio do Ofício 6806/2020-TCU/Seproc, o qual foi remetido ao endereço da prefeitura municipal constante da base de dados da Receita Federal (peças 95, 96 e 98) .
13. Por conseguinte, torna-se inviável acolher o argumento relativo à ausência de indicação da irregularidade que foi atribuída ao ente federado, na medida em que o item 2 do aduzido ofício citatório alertou o responsável 'para a importância de leitura do inteiro teor da decisão e documentação anexas para conhecimento das irregularidades que lhe dizem respeito'. Por seu turno, a instrução que promoveu o chamamento dos responsáveis aos autos deixou assente que o município estava sendo citado por não ter procedido à devolução do saldo dos recursos federais não utilizados (peça 92, p. 2) .
14. Por fim, consoante apropriadamente asseverou a Secex-TCE, o próprio termo de compromisso deixou assente - em sua Cláusula Quarta, alínea 'e' - a obrigação do compromitente (no caso, o Município de Francisco Dumont - MG) de restituir, à Conta Única do Tesouro Nacional, eventual saldo de recursos após o término da vigência do ajuste. Dessa forma, nada obstante a alegação do ente federado de que esse mister seria incumbência do prefeito à época (Sr. Carlos Mário Pereira) , tal providência deveria ter sido adotada nas gestões subsequentes. Cumpre registrar que não há, nos autos, qualquer evidência de que os prefeitos sucessores tenham encontrado óbices para proceder à devolução dos recursos federais.
15. Diante do exposto, este membro do Ministério Público de Contas manifesta-se de acordo com proposta de encaminhamento formulada pela unidade técnica."
É o relatório.

8.1. Aelson Alves dos Santos (68.254/OAB-MS), representando Prefeitura Municipal de Francisco Dumont - MG.  
8.2. Frank Weslen Lopes (122.336/OAB-MG) e outros, representando Carlos Mário Pereira.

Procurador Sergio Ricardo Costa Caribé.

TOMADA DE CONTAS ESPECIAL. FUNASA. MUNICÍPIO DE FRANCISCO DUMONT/MG. TERMO DE COMPROMISSO TC/PAC 0881/09. AÇÕES VOLTADAS À MELHORIA HABITACIONAL PARA CONTROLE DA DOENÇA DE CHAGAS. EXECUÇÃO PARCIAL DAS OBRAS E NÃO ALCANCE DOS OBJETIVOS PACTUADOS. FALTA DE DEVOLUÇÃO DE SALDO DA CONTA ESPECÍFICA DO INSTRUMENTO. CITAÇÃO DO EX-PREFEITO E DO MUNICÍPIO. REJEIÇÃO DAS ALEGAÇÕES DE DEFESA. CONCESSÃO DE NOVO PRAZO PARA RECOLHIMENTO DO DÉBITO PELO MUNICÍPIO. AUSÊNCIA DE RECOLHIMENTO. INSUFICIÊNCIA DE ARGUMENTOS PARA AFASTAR A IRREGULARIDADE. CONTAS IRREGULARES. DÉBITO E MULTA.

TOMADA DE CONTAS ESPECIAL (TCE)

Secretaria de Controle Externo de Tomada de Contas Especial (SecexTCE).

Trata-se de tomada de contas especial  (TCE)  instaurada pela Fundação Nacional de Saúde (Funasa)  em desfavor de Carlos Mário Pereira, prefeito do Município de Francisco Dumont - MG na gestão 2013-2016, em razão da execução parcial do objeto e falta de alcance dos objetivos do Termo de Compromisso TC/PAC 0881/09, que visava a execução de ações de melhoria habitacional, com o propósito de fomentar o controle da Doença de Chagas.
2.	O convênio foi firmado no valor de R$ 164.948,45, sendo R$ 160.000,00 a cargo da União e R$ 4.948,45 a título de contrapartida do município. Os recursos federais foram liberados apenas parcialmente, no valor de R$ 80.000,00, por meio da ordem bancária 2012OB802432, de 16/4/2012 (peça 76) .
3.	Na fase interna da TCE, o órgão concedente concluiu pela impugnação total dos valores repassados devido à execução parcial das obras e ao não alcance dos objetivos do ajuste. O Controle Interno anuiu a esse posicionamento. 
4.	No âmbito do TCU, o ex-gestor foi regularmente citado e apresentou suas alegações de defesa (peça 102) . O município também foi citado para recolher o saldo de recursos que permaneceu na conta específica do ajuste, no entanto, manteve-se inerte.
5.	Em sua análise de mérito, a secretaria especializada concluiu pela rejeição das alegações de defesa do responsável e propôs julgar irregulares suas contas, com a imputação do débito no valor repassado e a aplicação da multa prevista no art. 57 da Lei 8.443/1992. Propôs também julgar irregulares as contas do município (revel) , condenando-o a devolver o saldo remanescente na conta específica do termo de compromisso.
6.	Todavia, o Ministério Público junto ao TCU (MPTCU) , considerou que, antes do julgamento, este Tribunal deveria conceder novo e improrrogável prazo ao Município de Francisco Dumont - MG para que recolhesse a importância devida, o que foi acolhido por meio do Acórdão 13348/2020-TCU-Primeira Câmara.
7.	Notificado, o município não devolveu os valores, mas apresentou defesa (peça 125) . 
8.	Alegou, em suma, que: i) não foi notificado sobre a TCE por este Tribunal; ii) não foi indicada a irregularidade que lhe fora atribuída; iii) as falhas apuradas seriam de responsabilidade exclusiva do prefeito Carlos Mário Pereira; iv) a devolução do saldo remanescente deveria ter sido providenciada pelo ex-prefeito à época; e v) estaria procedendo ao levantamento da movimentação da conta corrente específica, para verificar eventual saldo remanescente e promover o respectivo recolhimento.
9. 	Ao analisar novamente o feito, a Secex-TCE propôs, mais uma vez, em pronunciamentos uniformes, rejeitar as alegações de defesa de Carlos Mário Pereira e do Município de Francisco Dumont - MG, julgar irregulares suas contas e condená-los ao ressarcimento dos valores de débito apurados em relação a cada um, aplicando ainda multa ao ex-prefeito, com fulcro no artigo 57 da Lei 8.443/1992. O MPTCU anuiu à proposta da unidade.
II	
10.	Corroboro as análises empreendidas pela unidade instrutora, as quais contaram com a anuência do Ministério Público junto ao TCU, razão pela qual incorporo os fundamentos apresentados às minhas razões de decidir. 
11.	A Funasa realizou visita técnica ao município em 22/08/2014 (peça 29) , concluindo que a obra se encontrava paralisada e com percentual de execução física de 10,7%, não tendo trazido nenhum benefício para a comunidade. 
12.	Em sua defesa, o ex-gestor argumenta que: i) não liquidou as despesas, tendo apenas efetuado o pagamento como decorrência da liquidação feita pelo seu antecessor; ii) recebeu o empreendimento do seu antecessor já seriamente comprometido, pois as fases de projeto, contratação e liquidação da despesa já haviam sido feitas; iii) a prorrogação do prazo de vigência do ajuste, a um só tempo, ocasionou inflação que tornou incompatíveis os valores inseridos no plano de trabalho e degradou as condições das moradias que seriam reformadas, exigindo mais recursos do que aqueles inicialmente previstos e originalmente alocados; iv) não ficou inerte, tendo apresentado pedido para reformulação do projeto; v) os objetivos do ajuste haviam sido atingidos, pois o objeto era divisível e a reforma de uma habitação já trazia vantagem para o cidadão.
13.	Os argumentos apresentados não são suficientes para afastar a irregularidade. Trago à colação, por oportuno, trechos da análise empreendida pela unidade instrutora à peça 104, opinião da qual compartilho:
"43. Os argumentos apresentados não merecem prosperar. Enquanto responsável pelo município, o prefeito Carlos Mário Pereira tinha o dever legal de se certificar de que os pagamentos realizados pelo ente estavam de acordo com a legislação vigente. A alegação de que a liquidação da despesa teria sido realizada pelo seu antecessor não o isenta desse dever de cautela. Veja-se que os pagamentos ocorreram quando já transcorridos quatro meses de sua gestão (peça 77, p. 16) , tempo mais do que suficiente para que eventuais pendências provenientes da gestão anterior fossem devidamente saneadas, especialmente porque as irregularidades no empreendimento eram conhecidas desde o início de sua gestão, conforme reiteradamente informado em sua defesa. Sucede, portanto, que, ao abrir mão das prerrogativas de que dispõe a administração pública para se certificar da correção das ações adotadas pela gestão anterior e, assim, realizar pagamentos irregulares, o responsável vinculou-se juridicamente ao compromisso cuja responsabilidade estava até então limitada ao seu antecessor.
...
61. Por sua vez, a alegação de que teria atendido ao pedido de reformulação do plano, mediante o envio do Ofício 185/2015, datado de 18/08/2015 (peça 102, p. 9) também não pode ser aceita, visto que o conteúdo do documento apresentado não atendia às exigências apontadas pela Funasa como sendo as mínimas necessárias para o prosseguimento do feito, conforme se depreende do Parecer Técnico datado de 31/08/2015 (peça 37) , elaborado em resposta ao documento encaminhado pelo convenente. 
62. Esse parecer da Funasa, após aludir às 'diversas reuniões com técnicos do município, na qual os representantes se manifestaram dispostos a adequarem o projeto', menciona que, após a inércia do município em apresentar um projeto devidamente adequado, novamente notificou o ente, em 09/07/2015, para que fosse 'apresentado novo projeto e orçamento para execução das obras previstas no termo de compromisso, sob pena de sugerirmos o seu cancelamento'. 
63. Prossegue o parecer, informando que 'em resposta, o município apresentou a documentação solicitada através do ofício 185/2015, de 18/08/2015, que na nossa análise somente foi anexada a planilha orçamentária para a execução dos serviços no valor total de R$ 153.339,56, faltando as plantas, memorial descritivo, memória de cálculo e ART de projeto de engenharia'. (grifo acrescido) 
...
66. No tocante à divisibilidade do objeto, assiste razão ao responsável quando argumenta que mesmo a parcial reforma de uma moradia já representa vantagem concreta para o cidadão. Ocorre que a decisão governamental por uma determinada política pública cria para o cidadão por ela atingido um direito subjetivo de vê-la satisfatoriamente implementada, o que em absoluto se verifica quando o objeto prometido é entregue parcialmente executado, porque não se trata aqui da satisfação de um privilégio concedido pelo Estado, mas da concretização de um direito legitimamente conquistado."
14.	Ademais, o ex-gestor, ao perceber que não seria possível concluir a execução do termo de compromisso, deveria ter devolvido de imediato ao Tesouro Nacional os valores que se encontravam na conta do ente municipal, conforme Cláusula Quarta, alínea "e" do Termo de Compromisso (peça 9) .
15.	Assim, não merecem acolhida as alegações de defesa do ex-prefeito.
16.	Por sua vez, a defesa apresentada pelo município também não afastou sua responsabilidade de recolher o saldo remanescente do ajuste, como bem salientado pelo MPTCU em seu parecer, a saber:
"12. Consoante sinalizou a Secex-TCE, não procede a alegação referente ao suposto prejuízo à ampla defesa. O Aviso de Recebimento (AR) juntado aos autos comprova que o Município de Francisco Dumont - MG foi regularmente citado por meio do Ofício 6806/2020- TCU/Seproc, o qual foi remetido ao endereço da prefeitura municipal constante da base de dados da Receita Federal (peças 95, 96 e 98) . 
13. Por conseguinte, torna-se inviável acolher o argumento relativo à ausência de indicação da irregularidade que foi atribuída ao ente federado, na medida em que o item 2 do aduzido ofício citatório alertou o responsável 'para a importância de leitura do inteiro teor da decisão e documentação anexas para conhecimento das irregularidades que lhe dizem respeito'. Por seu turno, a instrução que promoveu o chamamento dos responsáveis aos autos deixou assente que o município estava sendo citado por não ter procedido à devolução do saldo dos recursos federais não utilizados (peça 92, p. 2) . 
14. Por fim, consoante apropriadamente asseverou a Secex-TCE, o próprio termo de compromisso deixou assente - em sua Cláusula Quarta, alínea "e" - a obrigação do compromitente (no caso, o Município de Francisco Dumont - MG) de restituir, à Conta Única do Tesouro Nacional, eventual saldo de recursos após o término da vigência do ajuste. Dessa forma, nada obstante a alegação do ente federado de que esse mister seria incumbência do prefeito à época (Sr. Carlos Mário Pereira) , tal providência deveria ter sido adotada nas gestões subsequentes. Cumpre registrar que não há, nos autos, qualquer evidência de que os prefeitos sucessores tenham encontrado óbices para proceder à devolução dos recursos federais."
17.	Esclareça-se que, embora o ente federado tenha dito que iria devolver eventual débito, até a presente data, nada foi ressarcido.
18.	Sendo assim, as informações constantes do processo não permitem concluir pela regular aplicação dos recursos, cabendo, portanto, julgar irregulares as contas dos responsáveis, condenando-os ao pagamento dos débitos apurados nos autos e aplicando ao ex-gestor a multa prevista no art. 57 da referida Lei.  
	Ante o exposto, voto por que o Tribunal adote o Acórdão que ora submeto à deliberação deste Colegiado. 
TCU, Sala das Sessões, em 14 de setembro de 2021.
Ministro BRUNO DANTAS 
Relator